【裁判字號】    94,上易,201
【裁判日期】    951212
【裁判案由】    清償借款
【裁判全文】
臺灣高等法院高雄分院民事判決         94年度上易字第201號
上  訴  人  乙○○
            甲○○
前列二人共同
訴訟代理人  樓嘉君律師
複代理人    林鴻駿律師
被上訴人    聯邦商業銀行股份有限公司
法定代理人  戊○○
訴訟代理人  丙○○
            丁○○
上列當事人間請求清償借款事件，上訴人對於民國94年8 月23日
臺灣高雄地方法院93年度訴字第2081號第一審判決提起上訴，本
院於95年11月28日言詞辯論終結，判決如下：
    主      文
上訴駁回。
第二審訴訟費用由上訴人連帶負擔。
    事實及理由
一、查本件上訴人乙○○、甲○○及原審共同被告黃豊滿等3 人
    為沈春雄之法定繼承人，被上訴人依連帶保證及繼承之法律
    關係對沈春雄之法定繼承人提起本訴，原審判決後，上訴人
    乙○○、甲○○提起上訴並提出非基於其個人關係之抗辯其
    上訴之效力本應及於未提起上訴之同造共同訴訟人黃豊滿，
    惟據被上訴人撤回其對於共同訴訟人黃豊滿所為依連帶保證
    及繼承關係之請求，自無庸將黃豊滿列為上訴人（黃豊滿部
    分一審另依借貸關係判決後，黃豊滿未上訴而確定），合先
    敘明。
二、被上訴人主張：主債務人黃豊滿邀連帶保證人沈春雄（即黃
    豊滿之夫，上訴人乙○○、甲○○之父）於82年11月3日向
    被上訴人借款新台幣（下同）250萬元，約定年息9.5﹪，自
    82年11月3日起，以每個月為1期，共分240期按月平均攤還
    本息，遲延履行時，除仍按上開利率計息外，逾期在6個月
    以內者，按上開利率10﹪，逾期超過6個月以上部分，按上
    開利率20﹪計付違約金。然借款人黃豊滿自89年10月3日起
    即未依約繳納本息，履經催討無效，依借據約定，借款人黃
    豊滿已喪失期限利益，全部借款視為到期，應立即清償。經
    就其抵押物品進行強制執行拍賣，並就所分配金額依次抵充
    費用、利息、本金後，算至92年10月13日止，尚欠本金、利
    息及違約金共計99萬9,225元尚未清償。查沈春雄既為系爭
    借款之連帶保證人，自應負連帶清償之責，然沈春雄業於民
    國85年6月30日死亡，上訴人乙○○、甲○○及黃豊滿等3人
    為沈春雄之法定繼承人（並未依法為拋棄繼承或限定繼承）
    ，則上訴人乙○○及甲○○自應負連帶清償之責。爰依消費
    借貸、連帶保證及繼承之法律關係提起本件訴訟，求為命上
    訴人連帶清償借款99萬9,225元本息之判決等情（原審為被
    上訴人勝訴之判決，而黃豊滿則未聲明不服）。其答辯聲明
    ：上訴駁回。
三、上訴人則以：系爭借據中連帶保證人沈春雄之簽名並非真正
    ，伊等自無須繼受沈春雄之保證債務。又保證人死亡後主債
    務人始有債務不履行之情事者，此時所生之主債務並不在保
    證人之繼承人所負保證範圍內，是縱認沈春雄之簽名為真正
    ，然沈春雄業於85年6月30日死亡（原判決誤繕為86年6月30
    日），而借款人黃豊滿則係於89年10月後始發生債務不履行
    之情事，是於繼承開始時，沈春雄之保證債務尚未發生，沈
    春雄自不負保證責任，故被上訴人依連帶保證及繼承之法律
    關係，訴請伊等負連帶保證之責，顯屬無據等語，資為抗辯
    。其上訴聲明：(一)原判決廢棄。(二)被上訴人在第一審之訴駁
    回。(三)第一、二審訴訟費用由被上訴人負擔。
四、被上訴人主張前開主債務人黃豊滿邀沈春雄任連帶保證人，
    於2年11月3日向被上訴人借款250萬元及約定利息、分期攤
    還與違約金，而黃豊滿自89年10月3日起未依約繳納本息，
    嗣經就其抵押物品強制執行拍賣而受分配，算至92 年10月
    13日止，尚欠本金、利息及違約金共計99萬9,225 元之事實
    ，有被上訴人提出之放款借據暨其他約定事項書、原法院92
    年執字第12690號強制執行金額計算書分配表、戶籍謄本、
    聯邦銀行授信批覆書暨授信簡易申請書及客戶貸放歷史明細
    表各一份等附卷足證（見原審卷第64～65 頁），且為上訴
    人所不爭執，可認屬實。
五、上訴人雖抗辯稱：被上訴人所提之系爭借據，其上「連帶保
    證人」欄「沈春雄」之簽名並非真正云云。惟查：經原審法
    院將沈春雄在高雄中小企業銀行灣內分行辦理貸款之開戶印
    鑑卡上印文及筆跡，函送內政部警政署刑事警察局鑑定結果
    ，系爭借據上「沈春雄」印文與高雄中小企業銀行灣內分行
    貸款之開戶印鑑卡「沈春雄」印文相符，且系爭借據「沈春
    雄」簽名筆跡與高雄中小企業銀行灣內分行貸款之開戶印鑑
    卡上「沈春雄」簽名筆跡亦屬相符，有內政部警政署刑事警
    察局94年7月20日刑鑑字第0940085520號鑑定書一份在卷可
    稽（見原審卷第140頁），足認系爭借據上連帶保證人沈春
    雄之簽名及印文應為真正。上訴人嗣於本院提出其自認為沈
    春雄簽名之亞洲信託聯合信用卡3 張、大立伊勢丹信用卡1
    張，沈春雄筆跡之平日書信18份，及聲請本院函調交通部公
    路總局第三區養護工程處潮州工務段保管之沈春雄任職時書
    寫之文稿，及上訴人認為係沈春雄簽名之臺灣銀行印鑑卡1
    張等資料，經本院函請內政部警政署刑事警察局供作比對資
    料，請鑑明函送之資料是否足以影響前開已作之鑑定，據覆
    稱：因編號Ａ（即系爭借據沈春雄簽名）與上開資料書寫方
    式不同，無法進行筆跡比對，故不影響前揭鑑定結果。另上
    開資料上沈春雄簽名筆跡之書寫方式不同，且部分筆跡之書
    寫時間無法確認，亦難認定筆跡是否相符。有該局95年9 月
    21日刑鑑字第0950123834號函可憑（見本院卷第111 頁），
    堪資確認上開鑑定（即94年7 月20日鑑定書）可供採信。從
    而，足認系爭借據上連帶保證人沈春雄之簽名及印文應為真
    正。上訴人抗辯稱被上訴人所提系爭之借據上「連帶保證人
    」欄「沈春雄」之簽名並非真正云云，殊非可採。又上訴人
    雖聲請再送法務部調查局及憲兵學校、中央警察大學鑑定，
    經法務部調查局函覆以：「提供參對之沈春雄簽名字跡式樣
    不一、寫法多變，而其中與系爭簽名類同書體之簽樣又不足
    ，故歉難鑑定」等語；憲兵學校則函稱因國軍人力精簡案，
    已無關鑑定人力云云，而不受理鑑定；中央警察大學則稱其
    目前僅受理刑事案件委託鑑定云云，而未予鑑定。（見本院
    卷第80、92、94頁）。上訴人又再聲請函送財團法人中華工
    商研究院或財團法人中華民國企業技術鑑定委員會或全球鑑
    定顧問股份有限公司等單位鑑定，惟本件既經政府機關之內
    政部署刑事警察局鑑明如前述，自無另由民間鑑定團體鑑定
    之必要。
六、按連帶保證，係指保證人與主債務人負同一債務，而對於債
    權人各負全部給付之責任而言，民法第272 條第1 項規定甚
    明（參照最高法院45年台上字第1426號判例意旨）。是連帶
    保證之保證人對於債權人，須與主債務人負連帶給付責任，
    即連帶保證人與主債務人之責任已無先後之分，因此連帶保
    證人與主債務人間均為連帶債務人，此與普通保證有別。本
    件上訴人之被繼承人沈春雄既就系爭借款為債務人黃豊滿擔
    任連帶保證人，則就系爭借款債務自與主債務人黃豊滿對債
    權人即被上訴人應負連帶清償之責，上訴人既係沈春雄之繼
    承人，且未於法定期限內聲明拋棄或限定繼承（見原審卷第
    16頁），則依繼承關係自應就系爭借款債務與主債務人黃豊
    滿就系爭債務負連帶清償之責。上訴人雖抗辯稱沈春雄於85
    年6 月20日死亡後，主債務人黃豊滿尚繼續繳款，則沈春雄
    死亡時，保證責任已終止云云。然查，上訴人之被繼承人沈
    春雄既係與主債務人黃豊滿就系爭借款，與被上訴人雙方合
    意訂定保證契約擔任連帶保證人，基於契約自由原則，於簽
    約之時，自可要求訂明上訴人應於得知連帶保證人死亡時，
    有主動立即更換連帶保證人之義務，然系爭借款與保證契約
    並無此項約定，況本件僅為一般之連帶保證債務，並無如人
    事保證關係於保證人死亡時消滅之規定，縱連帶保證人死亡
    ，其保證責任仍應由其繼承人繼承，上訴人所稱其被繼承人
    沈春雄死亡時保證責任已終止云云，自無可採。
七、綜據上述，被上訴人主張系爭借款因主債務人黃豊滿未依約
    還款而依約視為到期，經拍賣抵押物取償後現尚積欠本金、
    利息、違約金共999,225 元，而上訴人為連帶保證人沈春雄
    之繼承人，均無拋棄繼承等情為可採，上訴人所辯系爭借據
    上沈春雄之簽名非真正，及沈春雄死亡後其保證債務已消滅
    ，上訴人自不負繼承保證責任云云均無可取。則被上訴人本
    於借貸、連帶保證及繼承之法律關係，請求上訴人應與主債
    務人黃豊滿連帶給付上開本金、利息及違約金，自有理由，
    應予准許。是則原審判命上訴人如數給付，於法並無違誤。
    上訴意旨指摘原判決不當，求予廢棄改判，為無理由，應予
    駁回其上訴。
八、據上論結，本件上訴為無理由，依民事訴訟法第449條第1項
    、第85條第2 項，判決如主文。
中    華    民    國    95    年    12    月    12    日
                            民事第一庭
                                審判長法官  黃金石
                                法      官  林紀元
                                法      官  林健彥
以上正本證明與原本無異。
本件不得上訴。
中    華    民    國    95    年    12    月    12    日
                                書  記  官  張宗芳


司法院資訊處製作；財團法人民間司法改革基金會備份。
